【裁判字號】    99,上,552
【裁判日期】    991026
【裁判案由】    侵權行為損害賠償
【裁判全文】
臺灣高等法院民事判決                   99年度上字第552號
上  訴  人  恆康生技醫藥股份有限公司
法定代理人  乙○○
訴訟代理人  李珮瑄律師
            陳彥蓁律師
            洪紹恒律師
複代理人    陳國華律師
被上訴人    鶴騰股份有限公司
法定代理人  甲○○
訴訟代理人  陳柏廷律師
上列當事人間請求侵權行為損害賠償等事件，上訴人對於中華民
國99年3月11日臺灣臺北地方法院99年度訴字第95號第一審判決
提起上訴，經本院於99年10月5日言詞辯論終結，判決如下：
    主      文
上訴駁回。
第二審訴訟費用由上訴人負擔。
    事實及理由
一、上訴人主張：原審共同被告郝筱芬自民國（下同）97年3月
    11日擔任上訴人之出納職務，負責依上訴人之指示，持蓋用
    上訴人公司印鑑章之取款憑條至往來銀行取款或匯款至指定
    帳戶。詎郝筱芬竟多次利用職務之便，侵占上訴人之款項。
    其中郝筱芬於97年5月2日，自上訴人在彰化銀行吉成分行所
    開立活期存款帳戶（下稱系爭彰化銀行帳戶）提領現金新台
    幣（下同）300萬元，將其中2,235,096元（下稱系爭款項）
    直接匯入被上訴人在台北富邦銀行松江分行所開立之帳戶（
    下稱系爭台北富邦銀行帳戶），並將其餘764,864元存入郝
    筱芬在華南商業銀行忠興分行所開立之帳戶。兩造間並無任
    何業務或資金往來關係，被上訴人所受領系爭款項係自上訴
    人之系爭彰化銀行帳戶直接匯入被上訴人之系爭台北富邦銀
    行帳戶，是上訴人因郝筱芬之侵權行為而喪失財產權致受有
    損害，被上訴人並因此受有利益，故被上訴人所受利益與上
    訴人所受損害間係屬同一事實，具有相當因果關係，而被上
    訴人受領系爭款項並無法律上之原因，上訴人自得請求被上
    訴人返還所受不當利益。爰依不當得利之法則（見原審卷第
    89頁背面第8至9行），請求被上訴人給付上訴人2,235,096
    元，並加付法定遲延利息，如被上訴人、郝筱芬其中一人向
    上訴人為給付，另一人於其給付範圍內，免給付義務等語。
    原審就此部分為上訴人敗訴之判決，上訴人不服，提起上訴
    ，聲明：(一)原判決關於駁回上訴人後開第(二)項之訴部分廢棄
    。(二)被上訴人應給付上訴人2,235,096元，及自起訴狀繕本
    送達翌日起至清償日止，按年息5%計算之利息。(三)前項聲明
    ，如被上訴人或郝筱芬其中一人向上訴人為給付，另一人於
    其給付範圍內免給付義務。(四)願以現金或華南商業銀行忠興
    分行無記名可轉讓定期存單供擔保，請准宣告假執行。（上
    訴人在原審另請求郝筱芬給付部分，經原審為上訴人勝訴之
    判決後，未據郝筱芬聲明不服，爰就此部分之主張及陳述不
    予贅述，附此敘明。）
二、被上訴人則以：郝筱芬自96年1月間起至97年1月間止，任職
    於被上訴人公司擔任會計職務，其於此期間侵占被上訴人之
    款項合計2,615,096元，並因此經法院判刑確定。嗣郝筱芬
    向被上訴人表示其會向親戚借貸以清償對被上訴人所負上開
    債務，其於97年5月2日係以個人名義將系爭款項匯入被上訴
    人之系爭台北富邦銀行帳戶，而非直接自上訴人之系爭彰化
    銀行帳戶匯入，被上訴人並不知悉該款項實為郝筱芬不法所
    得，被上訴人自無侵害上訴人財產權之故意或過失。又被上
    訴人受領系爭款項係本於對郝筱芬之債權，具有法律上之原
    因，且與上訴人所受損害間非基於同一原因事實，而無因果
    關係，亦不構成不當得利等語，資為抗辯。原審為被上訴人
    勝訴之判決，被上訴人對於上訴人之上訴則聲明：(一)上訴駁
    回。(二)如受不利判決，願預供擔保請准宣告免為假執行。
三、經查郝筱芬自97年3月11日起在上訴人公司擔任出納職務，
    負責處理上訴人與銀行往來之業務，其於97年5月2日自上訴
    人之系爭彰化銀行帳戶提領現金300萬元，將其中2,235,096
    元（即系爭款項）匯至被上訴人之系爭台北富邦銀行帳戶，
    餘款則留供已用。又郝筱芬自96年1月間起至97年1月間止，
    任職於被上訴人公司擔任會計職務，其自96年3月6日起至同
    年12月31日止，以製作不實帳目或浮報支出等方式，侵占被
    上訴人之財物合計2,615,096元，經被上訴人提起刑事告訴
    ，由原法院刑事庭於97年6月26日以97年度易字第1418號刑
    事判決認定郝筱芬犯有業務侵占罪，判處有期徒刑1年，緩
    刑3年確定；嗣郝筱芬又因利用任職於上訴人公司擔任出納
    職務期間，多次盜領上訴人銀行帳戶內之款項(含系爭款項
    在內）予以侵占，經原法院以97年度易字第2970號、3281號
    刑事判決認定郝筱芬犯有業務侵占罪，10罪，各處有期徒刑
    6月，應執行有期徒刑2年2月確定等情，為郝筱芬在原審所
    自認（見原審卷第55頁背面、56頁背面、90頁），並有系爭
    彰化銀行帳戶存摺、匯款單、郝筱芬在華南商業銀行忠興分
    行所開立活期儲蓄存款存摺、原法院97年度易字第1418號刑
    事判決、台灣台北地方法院檢察署（下稱台北地檢署）檢察
    官97年度偵字第19507號起訴書及原法院97年度易字第2970
    號、3281號刑事判決可稽（見原法院97年度附民字第520號
    卷第14至17、40至42頁，原審卷第40至43頁，本院卷第33至
    38頁），且為兩造所不爭執，均堪信為真實。
四、上訴人主張被上訴人受領系爭款項，應對上訴人構成不當得
    利等語；惟為被上訴人所否認，並以前詞置辯。經查：
  (一)按無法律上之原因而受利益，致他人受損害者，應返還其利
    益；雖有法律上之原因，而其後已不存在者，亦同，民法第
    179條定有明文。依此規定，不當得利之成立要件，必須無
    法律上之原因而受利益，致他人受損害，且該受利益與受損
    害之間應有因果關係存在，始足當之。
  (二)查依上訴人所提匯款單所示，其上扣款帳號雖記載上訴人之
    系爭彰化銀行帳戶帳號（見原法院97年度附民字第520號卷
    第17、40頁），然依系爭彰化銀行帳戶存摺所示，該帳戶於
    97年5月2日因1筆300萬元定期存款解約而存入300萬元，隨
    即於當日提領300萬元（見原法院97年度附民字第520號卷第
    17頁）；又依上開匯款單所示，系爭款項之匯款人記載為郝
    筱芬，且依台北富邦銀行對帳單所載，被上訴人之系爭台北
    富邦銀行帳戶於97年5月2日所匯入系爭款項，其匯款人亦記
    載為郝筱芬（見原審卷第39頁）；另據郝筱芬於97年9月15
    日所發電子郵件，內載：「一、我5/2將（恆康公司）一筆
    定存三百萬元解約，即提領現金用個人名字在原櫃檯匯款入
    鶴騰公司帳戶。二、7/14恆康查出我提領公司存款將我革職
    並報警。三、8/26檢察官傳喚，問我恆康跟鶴騰有無關係，
    我搖頭，…檢察官問我錢用到哪兒，我回答有二百多萬是還
    給鶴騰（因為在該公司任職期間侵占公款被告）…」（見原
    審卷第44頁），核與其在原審陳稱：系爭款項之來源係其將
    上訴人之1筆300萬元定期存款解約，隨即提領該筆款項，並
    將其中系爭款項部分匯入被上訴人之帳戶，其餘現金則留供
    己用等語（見原審卷第90頁背面），及其在上開刑事案件偵
    查中供稱：其將系爭款項匯入被上訴人之帳戶，係因之前任
    職於被上訴人公司期間侵占被上訴人之款項，經被上訴人提
    起刑事告訴，為填補該漏洞，因而挪用上訴人之存款等情（
    見台北地檢署97年度他字第6708號97年8月26日訊問筆錄，
    附於原審卷第111頁）相符。則依上開情節，堪認郝筱芬係
    將上訴人之300萬元定期存款解約，該存款先存入上訴人之
    系爭彰化銀行帳戶，郝筱芬再自該帳戶提領300萬元，並隨
    即將系爭款項匯至被上訴人之系爭台北富邦銀行帳戶，另將
    餘額留供自用，而因系爭款項係自系爭彰化銀行帳戶提領，
    因而於匯款單上記載扣款帳號為系爭彰化銀行帳戶。是系爭
    款項之資金雖來自上訴人之系爭彰化銀行帳戶，然被上訴人
    受領系爭款項實係基於郝筱芬之給付行為，而非基於上訴人
    之給付行為。
  (三)郝筱芬侵占被上訴人之款項後，將系爭款項匯至被上訴人之
    系爭台北富邦銀行帳戶，以清償對被上訴人所負上開債務，
    此經郝筱芬陳明屬實（詳如前述），是被上訴人自郝筱芬受
    領系爭款項，並非無法律上之原因。又系爭款項雖係郝筱芬
    所盜領上訴人之存款，然上訴人因此受有損害核與被上訴人
    自郝筱芬受領系爭款項而受有利益，兩者顯非屬同一原因事
    實，自難認其二者間有相當因果關係存在。依前揭說明，被
    上訴人受領系爭款項對上訴人尚不構成不當利益。
五、綜上所述，上訴人依據不當得利之法則，請求被上訴人給付
    2,235,096元，並加付法定遲延利息，為無理由。從而，原
    審就此部分所為上訴人敗訴之判決，核無違誤。上訴意旨指
    摘原判決此部分為不當，求予廢棄改判，為無理由，應予駁
    回。
六、至兩造其餘之攻擊或防禦方法及未經援用之證據，經本院斟
    酌後，認為均不足以影響本判決之結果，自無逐一詳予論駁
    之必要。附此敘明。
七、據上論結，本件上訴為無理由，依民事訴訟法第449條第1項
    、第78條，判決如主文。
中    華    民    國    99    年    10    月    26    日
                    民事第三庭
                        審判長法  官  張劍男
                              法  官  陳靜芬
                              法  官  彭昭芬
正本係照原本作成。
如不服本判決，應於收受送達後20日內向本院提出上訴書狀，其
未表明上訴理由者，應於提出上訴後20日內向本院補提理由書狀
（均須按他造當事人之人數附繕本）上訴時應提出委任律師或具
有律師資格之人之委任狀；委任有律師資格者，另應附具律師資
格證書及釋明委任人與受任人有民事訴訟法第466條之1第1項但
書或第2項（詳附註）所定關係之釋明文書影本。如委任律師提
起上訴者，應一併繳納上訴審裁判費。
中    華    民    國    99    年    10    月    27    日
                              書記官  丁華平
附註：
民事訴訟法第466條之1（第1項、第2項）：
對於第二審判決上訴，上訴人應委任律師為訴訟代理人。但上訴
人或其他法定代理人具有律師資格者，不在此限。
上訴人之配偶、三親等內之血親、二親等內之姻親，或上訴人為
法人、中央或地方機關時，其所屬專任人員具有律師資格並經法
院認為適當者，亦得為第三審訴訟代理人。

司法院資訊處製作；財團法人民間司法改革基金會備份。
